臺灣高等法院高雄分院刑事判決　　　　100年度上易字第983號
上　訴　人　臺灣屏東地方法院檢察署檢察官
被　　　告　黃進祐
上列上訴人因被告竊盜案件，不服臺灣屏東地方法院100 年度易
字第193 號中華民國100年8月17日第一審判決（起訴案號：臺灣
屏東地方法院檢察署99年度偵緝字第453 號），提起上訴，本院
判決如下：
    主  文
上訴駁回。
    理  由
一、公訴意旨略以：被告黃進祐意圖為自己不法所有，於民國（
    下同）98年6 月9 日晚間11時10分許，持不詳之工具（未扣
    案），在屏東縣南州鄉○○段691 號由林莊滿所有而由告訴
    人林秀玉管理之檳榔園，竊取檳榔10芎，惟尚未搬運檳榔離
    去，即經陳玉奉發現，黃進祐遂躺在上開檳榔園之工寮角落
    以躲避圍捕，並趁陳玉奉通知他人進行圍捕之時，未取走上
    揭竊取之檳榔而逃逸，嗣經警循線查獲，始悉上情。因認被
    告涉犯刑法第320 條第3 項、第1 項之普通竊盜未遂罪。
二、證據能力之審查：
  (一)按被告以外之人於審判外之陳述，雖不符刑事訴訟法第159
    條之1 至之4 等4 條之規定，而經當事人於審判程序同意作
    為證據，法院審酌該言詞陳述或書面陳述作成時之情況，認
    為適當者，亦得為證據；又當事人、代理人或辯護人於法院
    調查證據時，知有刑事訴訟法第159 條第1 項不得為證據之
    情形，而未於言詞辯論終結前聲明異議者，視為有前項之同
    意，同法第159 條之5 定有明文。
  (二)本判決下列所引用屬於言詞陳述及書面陳述之傳聞證據部分
    ，檢察官於本院行準備程序時，對於各該傳聞證據之證據能
    力均未加爭執，且同意作為本案之證據（見本院卷第16頁）
    ，嗣於本院審理程序，調查各該傳聞證據，加予提示並告以
    要旨時，檢察官亦均未於言詞辯論終結前聲明異議，本院審
    酌各該傳聞證據作成時之情況，認均與本件待證事實具有關
    聯性，且查無證據足以證明言詞陳述之傳聞證據部分，陳述
    人有受不法取供或違反其自由意志而陳述之情形，書面陳述
    之傳聞證據部分，亦無遭變造或偽造之情事，顯見上開傳聞
    證據之證明力非明顯過低，衡酌各該傳聞證據，作為本案之
    證據亦屬適當，自均得為證據，而有證據能力。
三、按犯罪事實應依證據認定之，無證據不得認定犯罪事實；不
    能證明被告犯罪者，應諭知無罪之判決，刑事訴訟法第154
    條第2 項、第301 條第1 項分別定有明文。次按，事實之認
    定，應憑證據，如未能發現相當證據，或證據不足以證明，
    自不能以推測或擬制之方法，以為裁判基礎。而認定不利於
    被告之事實，須依積極證據，茍積極之證據本身存有瑕疵而
    不足為不利於被告事實之認定，即應為有利於被告之認定，
    更不必有何有利之證據，而此用以證明犯罪事實之證據，猶
    須於通常一般人均不至於有所懷疑，堪予確信其已臻真實者
    ，始得據以為有罪之認定，倘其證明尚未達到此一程度，而
    有合理性之懷疑存在，致使無從為有罪之確信時，即應為無
    罪之判決（最高法院82年度臺上字第163 號判決、同院76
    年臺上字第4986號及30年上字第816 號等判例意旨參照）。
    另按，檢察官就被告犯罪事實，應負舉證責任，並指出證明
    之方法，刑事訴訟法第161 條第1 項定有明文。因此，檢察
    官對於起訴之犯罪事實，應負提出證據及說服之實質舉證責
    任。倘其所提出之證據，不足為被告有罪之積極證明，或其
    指出證明之方法，無從說服法院以形成被告有罪之心證，基
    於無罪推定之原則，自應為被告無罪判決之諭知（最高法院
    92年臺上字第128 號判例要旨參照）。
四、公訴意旨認被告黃進祐涉有前揭竊盜犯行，無非係以：(一)證
    人陳玉奉警詢及偵查中之證述；(二)證人方士忠警詢及偵查中
    之證述；(三)贓物認領保管單1 份；(四)現場照片4 張等證據資
    料，為其主要論據。訊據被告黃進祐於原審固坦承伊於98年
    6 月9 日晚間曾以電話聯繫方士忠至前開檳榔園附近搭載伊
    之事實，惟堅決否認有何公訴人所指之竊盜犯行，辯稱：98
    年6 月9 日晚間9 時許，因綽號「阿偉」之友人打電話聯繫
    約伊至屏東縣南州鄉米崙村莊某廟旁喝酒，所以後來伊才會
    在喝完酒後打電話請方士忠來附近載伊，伊確實沒有竊取檳
    榔等語。
五、經查：
  (一)上揭屏東縣南州鄉○○段691 號林莊滿所有而由告訴人林秀
    玉管理之檳榔園，於98年6 月9 日晚間11時10分許，遭人竊
    取檳榔10芎之事實，已據證人即告訴人林秀玉於警詢時指述
    明確（見警卷第18、19頁），並經證人陳玉奉於警詢及偵查
    中證述相符屬實（見警卷第12、13頁，偵卷第17、18頁），
    並有贓物認領保管單1 紙及現場暨扣案檳榔照片共4 張附卷
    可證（見警卷第20、22、23頁），上開檳榔失竊之事實，固
    堪以認定。
  (二)次查，證人陳玉奉於警詢及偵查中固均指認被告於98年6 月
    9 日晚間11時10分許，出現在前開檳榔園，且證稱：伊於98
    年6 月9 日晚間11時10分許，在前開檳榔園有發現疑似竊取
    檳榔之男子，並在前揭檳榔園附近發現方士忠駕駛車牌號碼
    0976-TF 號小貨車停在該處，當時伊發現方士忠在打電話，
    後來伊就往伊田裡巡水，之後伊巡水完返回時，發現前開檳
    榔園內檳榔遭竊，並看見該男子躺在檳榔園內工寮之角落，
    該男子身旁並有一包裝有檳榔之飼料袋，伊即通知村長召集
    村民前往圍捕該男子，但仍遭該男子逃脫而圍捕未果，伊當
    時與該男子距離僅有1 、2 公尺遠，所以可以清楚指認該男
    子即為被告黃進祐，後來警員到場後，並在該男子遺留之工
    具袋內扣得剪刀1 把等語（見警卷第12、13頁，偵卷第17、
    18頁），並有警方提供被告照片供證人陳玉奉指認無誤後簽
    名捺印之照片1 張附卷可稽（見警卷第27頁），以上事證，
    固足認證人陳玉奉於98年6 月9 日晚間11時10分許，在前揭
    檳榔園所發現之男子即係被告無訛。
  (三)然依證人陳玉奉上開證述內容觀之，其發現被告時，被告係
    「躺在檳榔園內工寮之角落」，既未親眼目睹被告於上開檳
    榔園內竊取檳榔之行為，亦未發現被告的舉動與竊取該檳榔
    有直接密切之相關，更未看見被告以實力持有、管領或搬運
    該失竊檳榔之動作或狀態，參以証人陳玉奉同時在該檳榔園
    又發現「尚有另一人即證人方士忠駕駛小貨車停在檳榔園附
    近，正在打電話」等情，則該10芎失竊之檳榔，是否確係被
    告所竊？非無疑議，自難單憑證人陳玉奉只發現被告躺在檳
    榔園內工寮之事實狀態，即推認被告有行竊該檳榔之行為；
    況證人陳玉奉係於夜間前往巡視檳榔園，倘被告確係竊取上
    開10芎檳榔之人，其竊取檳榔尚未離開現場，即突然有人前
    來該檳榔園巡查，衡諸常情，被告為免遭發現而被逮捕，應
    會有立即逃離檳榔園之慌張反應或躲藏隱蔽之舉動，豈可能
    發現有人前來巡查，仍躺在檳榔園工寮內之原地不動，而待
    證人陳玉奉外出找人後始逃離現場之理？是依被告上開反應
    ，亦難遽認其係行竊該檳榔之人。至於，被告嗣後於證人陳
    玉奉離開去找人到場協助之前，固有離去檳榔園工寮之事實
    ，然被告或因未經允許躺臥在他人所有檳榔園工寮內休息之
    舉動，於被人發現後，自知理虧，不待他人找多人前來理論
    ，即自行退出離去，此乃有可能之事，且係事理之常，本件
    既無證據足以證明上開10芎檳榔係被告所竊取，自不能以被
    告被證人陳玉奉發現躺臥在檳榔園工寮，陳玉奉離開去找人
    到場協助之前，被告逕自離去檳榔園工寮之行為事實，即以
    偏蓋全，捨其他離開現場之可能原因於不論，一律推認被告
    係因竊取10芎檳榔之故而畏罪潛逃，檢察官上訴意旨以被告
    乘證人陳玉奉離開去找人到場協助之前逃離，認係因其竊取
    10芎檳榔之故，怕被陳玉奉請來之人逮捕而畏罪潛逃云云，
    洵非的論，而不可採。
  (四)再查，本件警察獲報到場，並未在上開檳榔園或其工寮內扣
    得任何工具袋乙節，業經臺灣屏東地方法院檢察署書記官聯
    繫承辦警員陳商益後製有公務電話紀錄表在卷足憑（見偵卷
    第22頁），故證人陳玉奉證稱警察到場扣得該男子遺留工具
    袋內之剪刀1 把等語，與客觀事實不符，本件尚難憑其證述
    遽認被告係持剪刀竊取本案失竊之10芎檳榔至明。再衡諸本
    案遭竊之檳榔多達10芎，原結實固著在檳榔樹上，依一般之
    生活經驗，整芎檳榔欲從樹上摘取下來，若無銳利之工具加
    予割、砍分離，殊難想像可以徒手之方式將整芎竊取摘下，
    本件警察到場後既未在「被告曾躺臥的該檳榔園工寮內或檳
    榔園中」，查獲扣得任何足供割、砍下整芎檳榔之工具，足
    以佐憑失竊之10芎檳榔係被告持該工具所割、砍下來加予竊
    取，本件顯然缺乏足以佐證被告到該檳榔園係從樹上割、砍
    竊取該10芎檳榔之相關補強證據，自不得徒以被告在晚上11
    點多出現在檳榔園之工寮內，即推測被告係「以不詳工具」
    竊取上開多達10芎之檳榔甚明。檢察官上訴意旨以被告應係
    為脫免罪責而將犯案工具丟棄，認未扣得工具，並不代表被
    告係徒手竊取該10芎檳榔云云，不惟出於推測，且係以無至
    有的反推之論述，據以認定犯罪事實，其主張與犯罪事實應
    依證據認定之「嚴格證明證據法則」相背，尚非可採。
  (五)另查，證人方士忠係經被告聯繫之後，始於前揭時間駕駛車
    牌號碼0976-TF 號小貨車，前往上開遭竊之檳榔園附近等候
    被告乙節，已據證人方士忠證述綦詳，核與目擊證人陳玉奉
    證述看到方士忠駕車在檳榔園旁等候乙節相符（以上見警卷
    第9 、12、13頁，偵卷第18、19頁），並有通聯紀錄1 份在
    卷足憑（見偵卷第4 至8 頁），而證人方士忠於警詢、偵查
    及原審審理時均一致證稱：當天被告並無跟伊說他要去竊取
    檳榔，僅請伊去載他而已等語（見警卷第10頁，偵卷第18頁
    ，原審卷第42頁背面），被告既未告知方士忠駕車至該檳榔
    園係要竊取檳榔，而證人陳玉奉亦僅係目擊證人方士忠駕車
    停在檳榔園旁等候，並未發現方士忠有任何與被告共同竊取
    該10芎檳榔之相關行為或舉動，本件自不得以推測之方法，
    認被告聯繫證人方士忠駕車前往該檳榔園之目的，必然係欲
    載運被告所竊取之該10芎檳榔。況被告於上揭時地，被發現
    時係躺臥在該檳榔園工寮內，其既進入上開檳榔園且躺臥休
    息中，則其欲離開，因而聯絡友人即證人方士忠開車前來接
    載伊離去，乃有可能之事，且不違反常情。證人方士忠前開
    證述，至多僅能證明被告於上開時間確出現在該檳榔園，而
    無從依此遽為被告犯有本案竊盜犯行之認定，本件既無證據
    證明被告至上開檳榔園之目的係竊取該10芎檳榔，自不得以
    被告有聯繫證人方士忠開車前來接載之事實，即推認該檳榔
    應係被告所竊。至於，證人方士忠於警詢時雖證稱：伊不知
    道本案檳榔係何人所竊取，但因為被告與伊約定之地點即在
    該檳榔園附近，所以伊懷疑本案檳榔係被告所竊取，被告涉
    案當屬可能等語（見警卷第9 頁），然此係證人方土忠個人
    「研判」、「猜想」、「推測」之個人意見，依刑事訴訟法
    第160 條規定，不得作為認定本案犯罪事實之證據，而為被
    告不利之認定。檢察官上訴意旨以被告非當地人，為何進入
    他人所有之檳榔園中，其既可自行前往該檳榔園，又何須聯
    絡證人方士忠前來搭載，而認被告聯絡方士忠駕車前來，顯
    係因其無法獨自載運竊得之10芎檳榔，始須聯絡第3 人前來
    協助云云，檢察官上開推論，固非無見，然非本地之過路人
    ，擅自進入他人專屬、管領之土地、園地，其動機、目的可
    能有多端，應非僅出於竊盜一途，本件證人方士忠既已證稱
    被告未告知伊駕車前來係要載運竊取之檳榔，僅係請伊去載
    被告而已等語（詳前述），復無其他證據足資佐證系爭10芎
    檳榔係被告所竊，更無證據證明被告聯繫方士忠駕車前來檳
    榔園係要協助載運被告已竊得之10芎檳榔，自不得徒以推測
    、推論之方式，認定本件被告有為公訴意旨所指之竊盜犯罪
    事實，否則，即違反「犯罪事實應依證據認定」之證據裁判
    主義，準據上開論述分析，檢察官此部分之上訴意旨，非有
    理由，併予指明。
  (六)末按，認定犯罪事實應依證據，為刑事訴訟法所明定，故被
    告否認犯罪事實所持之辯解，縱屬不能成立，仍非有積極證
    據足以證明其犯罪行為，不能遽為有罪之認定（最高法院30
    年上字第1831號判例意旨參照）。至於，認定犯罪事實所憑
    之證據，並不以直接證據為限，即綜合各種間接證據，本於
    推理作用，為認定犯罪事實之基礎，如無違背一般經驗法則
    ，固非法所不許。然查，本案被告所為之辯解，核與證人陳
    玉奉之證述不盡一致，且被告非當地人，何以深夜11點多進
    入他人所有之檳榔園中，且又聯絡證人方士忠駕車前來該檳
    榔園旁搭載，而該檳榔園恰巧有10芎檳榔被人割下竊取，留
    在現場尚未運走，上開諸情，固足認被告涉犯公訴意旨所指
    之竊盜罪嫌重大，惟被告之辯解縱不可採，如無其他積極證
    據足以證明其有公訴意旨所指之犯罪行為，自不能遽為被告
    有罪之認定，且其餘上揭可疑之處，均僅係間接事證之推認
    ，尚未能直接認定被告有符合竊盜之犯罪構成要件事實之行
    為至明。
六、綜上所述，檢察官所舉之上開各項證據，至多僅足證明被告
    黃進祐曾於前開時間出現在遭竊之檳榔園內，既不足為被告
    有犯竊盜罪之積極證明，且其指出證明之方法，尚未達於通
    常一般人均不至於有所合理之懷疑，而確信其為真實之程度
    ，亦無從說服法院以形成被告有罪之心證，此外，復查無其
    他積極證據足認被告確有如檢察官所指之上開竊盜犯行，被
    告被訴涉犯竊盜罪嫌，自屬犯罪不能證明，揆諸首揭最高法
    院判例意旨說明，及基於無罪推定原則，自應為被告無罪之
    諭知。
七、原審因而以不能證明被告犯竊盜罪，而為被告無罪之諭知，
    核無違誤；檢察官上訴意旨，猶執前詞，指摘原判決諭知無
    罪不當，為無理由，應予駁回。
八、被告經合法傳喚，無正當理由不到庭，爰不待其陳述，逕行
    判決。
據上論斷，應依刑事訴訟法第368 條、第371條，判決如主文。
本案經檢察官林應華到庭執行職務。
中    華    民    國  100     年    12    月    12    日
                刑事第五庭    審判長法  官  曾永宗
                                    法  官  任森銓
                                    法  官  鍾宗霖
以上正本證明與原本無異。
不得上訴。
中    華    民    國   100    年    12    月    12    日
                                    書記官  邱麗莉